臺灣高等法院刑事判決　　　　　　　　100年度上易字第415號
上　訴　人　臺灣宜蘭地方法院檢察署檢察官
被　　　告　洪家偉
上列上訴人因被告侵占案件，不服臺灣宜蘭地方法院99年度易字
第 254號，中華民國100年1月11日第一審判決（起訴案號：臺灣
宜蘭地方法院檢察署99年度偵字第1783號），提起上訴，本院判
決如下：
    主  文
上訴駁回。
    理  由
一、本件公訴意旨略以：被告洪家偉受被害人黎光華之託，於民
    國99年1月21日下午，攜帶被害人所交付之新臺幣（下同）9
    萬6千5百元，至臺灣宜蘭地方法院檢察署執行科聲請易科罰
    金，被告並徵得被害人之同意，聲請分期繳納罰金，經檢察
    官准予分 3期繳納罰金，即第1期99年1月21日5萬元、第2期
    99年2月21日2萬元、第3期99年3月21日2萬元。被告於99年1
    月21日先代被害人繳納第 1期易科罰金5萬元，餘款4萬6千5
    百元則由被告代為保管。99年2月間，被告因家中需用錢，
    竟意圖為自己不法之所有，將其持有被害人之 4萬6千5百元
    ，易持有為所有，予以侵占入己，將之花用到家中所需，以
    致於被害人於99年2月21日應繳納之第2期2萬元、99年3月21
    日應繳納之第3期2萬元，均未能繳納。嗣被害人於99年 2月
    26日另因竊盜罪經送監執行，經臺灣宜蘭地方法院檢察署執
    行檢察官於99年3月5日提訊被害人後，發現上情。因認被告
    涉犯刑法第335條第1項之侵占罪嫌云云。
二、按犯罪事實應依證據認定之，無證據不得認定犯罪事實；不
    能證明被告犯罪者，應諭知無罪之判決，刑事訴訟法第 154
    條第 2項、第301條第1項分別定有明文。復按認定不利於被
    告之事實，須依積極證據，苟積極證據不足為不利於被告事
    實之認定時，即應為有利於被告之認定，更不必有何有利之
    證據，最高法院30年上字第 816號著有判例，可資參照。又
    檢察官就被告犯罪事實，應負舉證責任，並指出證明之方法
    。檢察官對於起訴之犯罪事實，應負提出證據及說服之實質
    舉證責任。倘其所提出之證據，不足為被告有罪之積極證明
    ，或其指出證明之方法，無法說服法院以形成被告有罪之心
    證者，應貫徹無罪推定原則，亦為刑事訴訟法第161條第1項
    、刑事妥速審判法第6條所明定。
三、按被告以外之人於審判外之言詞或書面陳述，除法律有規定
    者外，不得作為證據；又被告以外之人於審判外之陳述，雖
    不符合同法第159條之1至第159條之4之規定，但經當事人於
    審判程序同意作為證據，法院審酌該言詞陳述或書面陳述作
    成時之情況，認為適當者，亦得為證據。當事人、代理人或
    辯護人於法院調查證據時，知有第159條第1項不得為證據之
    情形，而未於言詞辯論終結前聲明異議者，視為有前項之同
    意，刑事訴訟法第159條第1項及第159條之5分別定有明文。
    本判決下列所引用之各該被告以外之人於審判外之陳述（包
    含書面陳述），雖屬傳聞證據，惟當事人於本院審判期日中
    表示同意作為證據方法而不予爭執，本院審酌上開證據資料
    製作時之情況，尚無違法不當及證明力明顯過低之瑕疵，亦
    認為以之作為證據應屬適當。揆諸前開規定，爰依刑事訴訟
    法第159條之5規定，認前揭證據資料均有證據能力，先予敘
    明。
四、公訴人據以認定被告洪家偉涉有侵占罪嫌，係以：(一)被害人
    黎光華之指述；(二))被告於99年1月21日向臺灣宜蘭地方法院
    檢察署檢察官聲請易科罰金之訊問筆錄；(三)臺灣宜蘭地方法
    院檢察署辦理分期繳納罰金執行案件進度表；(四)被告提出之
    借據2張、本票2張；及(五)被告前後所辯矛盾不足採信等情，
    資為論據。惟訊據被告堅詞否認有上開犯行，辯稱：在辦好
    分期易科罰金後，被害人希望其餘分期款項先放伊這邊，並
    暫先借給伊母親謝美興應急，時間到的時候再幫被害人繳納
    。伊母親將款項返還後，伊本來打算時間到的時候幫被害人
    繳納分期易科罰金款項，但因為被害人的債主上門討債，被
    害人的兒子黎俊宏通知伊處理，伊就先把錢拿去替被害人清
    償債務，付了 5萬元，伊接著要湊錢繳罰金時，剛好又沒工
    作，伊並沒有侵占被害人款項等語。
五、經查：
(一)被告洪家偉受被害人黎光華之託，於99年01月21日下午，攜
    帶黎光華所交付之 9萬6千5百元至臺灣宜蘭地方法院檢察署
    執行科，就被害人違反毒品危害防制條例之執行案件（臺灣
    宜蘭地方法院檢察署98年度執字第2704號）聲請徒刑易科罰
    金，被告於同日代被害人繳納第1期易科罰金5萬元後，餘第
    2、3期款項未繳之事實，乃據被害人與被告一致陳述在卷，
    並有被告於99年01月21日向臺灣宜蘭地方法院檢察署檢察官
    聲請易科罰金之訊問筆錄，及臺灣宜蘭地方法院檢察署辦理
    分期繳納罰金執行案件進行表存卷可佐。是上開事實，堪以
    認定屬實，合先敘明。
(二)依被害人所述，其於偵訊中，先稱：伊交給被告9萬5千元，
    要被告代為 1次繳清徒刑易科罰金之款項，沒有要辦理分期
    繳納，伊也不知道被告辦了易科罰金分期繳納等情（見99年
    度他字第 331號偵查卷第6至7頁、同上偵查卷第22至23頁）
    ；之後則證稱：伊有請被告如果可以辦理分期就聲請分期，
    伊知道被告辦理分期繳納罰金的全部情形，第 1期罰金繳納
    剩餘的款項 4萬6千5百元是伊同意放在被告那裡，準備繳罰
    金等語（見同上偵查卷第24至25頁）。於原審審理中，被害
    人復居於證人之地位結證稱：伊在被告替伊繳錢的那天，有
    跟被告說可以辦分期就辦分期，剩餘的易科罰金款項，伊在
    當天晚上就借給被告的母親等語（見原審卷第67至69頁）。
    則依被害人前後所述，關於其交付 9萬元易科罰金款項予被
    告，是否要求被告一次給付該款項乙節，其前後所述已然迥
    異，而被害人於第 2次偵訊及原審審理中均證稱同意被告聲
    請辦理分期，餘款暫放被告處等情，與被告所辯：係被害人
    同意辦理分期易科罰金，被害人所交付予被告之 9萬餘元，
    除已繳交之第1期易科罰金5萬元外，其餘款項係被害人暫放
    被告處保管等情相符，尚難逕謂被告此部分所辯係杜撰之詞
    。
(三)至關於被告代被害人繳納第 1期易科罰金後之餘款，被告辯
    稱：被害人將分期易科罰金餘款交由伊保管，且同意先借給
    伊母親謝美興使用，之後伊因被害人之子黎俊宏央其代為處
    理被害人債主討債之事，復以上開款項清償被害人債務等情
    ，與證人即被害人於原審審理中結證：在被告替伊繳納第 1
    期易科罰金款項當晚，在被告的住處，被告就先把錢還伊，
    還了之後，被告的母親說缺錢，伊就先把錢借給被告母親；
    伊入獄之前有向他人借款11萬元，開33萬元的借據及面額33
    萬元的本票，伊出監之後伊兒子黎俊宏有跟伊說有人打電話
    來要錢，伊去找債主，確認被告替伊還了 5萬元等情（見原
    審卷第67至69頁），及證人謝美興於原審審理中證稱：某日
    被害人跟被告在伊住處房間內，伊敲門跟被告說急需用錢，
    被告說要問被害人，被害人就在房間外拿錢借伊等情（見原
    審卷第72至73頁），以及證人黎俊宏於原審審理中證稱：被
    害人在入監執行之前，有交代伊有事可以找被告，在被害人
    入監期間，有人打電話要跟被害人要錢，伊就打電話給被告
    ，被告說會替伊處理，後來的事伊不曉得等情（見原審卷第
    74至76頁），均屬相符，此外，並有被告於偵查中所提出被
    害人、被告各書立33萬元借據共 2張及各開立面額33萬元之
    本票共 2張為據（見同上偵查卷第27至30頁）。依前揭證人
    證詞及卷附借據、本票等事證，被告所辯被害人將分期繳納
    罰金之餘款託其保管，並暫借予謝美興，以及被告嗣後因被
    害人債主討債而以前開款項清償被害人債務等節，均非毫無
    所據，依「罪證有疑，利於被告」之法則，應從對被告有利
    之認定，認被告所辯前揭諸情，尚非不可採信。是則，被告
    將被害人託其保管之易科罰金款項，挪作清償被害人債務之
    用，雖與被害人原先交付款項之目的不符，然被告前揭所為
    ，既非將被害人前開款項作為己用，自難遽認被告有侵占其
    保管被害人款項之犯行。
六、綜上所述，依公訴人所舉事證，尚無從說服本院以形成被告
    有罪之心證，依上揭法條規定及說明，本件不能證明被告犯
    罪。原審法院經詳細調查、審理後，基於同上之認定，而為
    被告無罪之判決，經核並無違誤，應予維持。
七、檢察官上訴雖以：(一)被告未經告訴人黎光華同意，侵占告訴
    人委託代為繳納之易科罰金款項，前經告訴人於99年3月5日
    偵訊時指述歷歷，且該署執行科並先後於99年 2月26日以電
    話通知、99年3月5日以發函方式，命被告於99年 3月16日以
    前，來地檢署署繳清易科罰金款項，逾期將追究其侵占罪責
    。告訴人另於該署99年 4月13日訊問時，明確表示要對被告
    提出侵占告訴，並針對被告如何侵占其委託代為繳納之易科
    罰金款項、侵占金額為何、被告未代其償還向第三人之借款
    等情結證無訛。(二)倘被告果如其事後於99年 7月19日審理時
    辯解所言，於告訴人向第三人借款時，慨為擔任保證人，復
    於告訴人入獄後代其照顧家人，並為其清償借款，告訴人豈
    有故為攀誣指訴其侵占款項之理？又設若告訴人於99年12月
    28日審理中所為與先前指訴迴異之陳述為可採，告訴人自應
    就其先前之告訴及結證行為，負「誣告」及「偽證」雙重罪
    責，而原判決於判決理由中均未加以說明，亦有不備之處。
    (三)況被告於該署99年 4月13日訊問時亦坦承：「那時挪用時
    我有跟他講，我已經有二月份的罰金可以去繳了，當要去繳
    的時候，我有問他是不是要三月份一起繳，他說叫我二月份
    先繳，後來星期六、星期天的關係我就沒繳」等語。核與被
    告事後於99年 7月19日及99年12月28日審理中為卸免刑責所
    為辯解，其前後內容均有不符云云為由提起上訴，指摘原判
    決不當。惟查，原判決業已就公訴人起訴之論據，詳予調查
    ，並已依據卷內證據資料，逐一指駁，併說明其證據證明力
    判斷之心證理由。又因告訴人黎光華於前開偵訊時間，尚在
    監執行，對於債主有無至其住處要錢，其子黎俊宏曾打電話
    給被告，被告替其還了 5萬元債務等情，因其當時在監，資
    訊所知有限，無從知悉上情，亦難予查證，乃為如上之供述
    。而其後於原審審理中證述之情節，乃係其於出監後，經其
    子黎俊宏轉告有人曾電話要債，而後再向債主確認被告確有
    代其清償 5萬元之債務所為之陳述，是尚難認告訴人於偵查
    中所述有何誣告之故意；而告訴人於偵查中結證之證詞，雖
    與其於原審審理時之證述不同，然此乃係告訴人於偵訊時尚
    在監執行，對於上述資訊無從知悉或查證，或有所誤認所致
    ，是亦難據此認定其於偵查中有何偽證之故意，均併予敘明
    。另檢察官上訴意旨所指諸端，均不足以認為原判決有何不
    當。又本件復無其他補強證據存在，而檢察官所舉上開其他
    證據，均無從使本院得被告有罪之確信，故其上訴為無理由
    ，應予駁回。
據上論斷，應依刑事訴訟法第368條，判決如主文。
本案經檢察官陳國鳴到庭執行職務。
中    華    民    國   100    年    4     月    12    日
                  刑事第七庭  審判長法  官  陳憲裕
                                    法  官  楊智勝
                                    法  官  游紅桃
以上正本證明與原本無異。
不得上訴。
                                    書記官  戴伯勳
中    華    民    國   100    年    4     月    12    日